【裁判字號】    91,訴,2048
【裁判日期】    920807
【裁判案由】    勞保
【裁判全文】
臺北高等行政法院判決                            九十一年度訴字第二○四八號
                              .
    原        告  乙○○
                  丙○○
    兼法定代理人  甲○○
    被        告  勞工保險局
    代  表    人  廖碧英總經.
    訴訟代理  人  丁○○
右當事人間因勞保事件，原告不服行政院勞工委員會中華民國九十一年四月四日台九
十勞訴字第○○○四七六五號訴願決定，提起行政訴訟。本院判決如左：
    主  文
原告之訴駁回。
訴訟費用由原告負擔。
    事  實
一、事實概要：緣陳運輝工程有限公司前被保險人陳運輝於民國（下同）八十八年三
    月二十一日因肝硬化等症死亡，其受益人即原告甲○○於八十九年六月二十九日
    檢據申請普通疾病死亡給付。案經被告以該公司欠繳八十六年五月至八十七年五
    月份保險費及八十六年二月、三月及八十六年五月至八十七年三月滯納金，經依
    法訴追未果，於八十九年七月十九日以八九保給字第六○○一四六○號書函核定
    暫行拒絕給付，並自八十七年五月三十日起予以全體員工退保，且所請死亡給付
    係退保後發生之事故，與勞工保險條例第十九條第一項規定不符，乃依規定否准
    所請給付。原告不服，申請審議，遭審定駁回，提起訴願，遭決定駁回，遂提起
    本件行政訴訟。
二、兩造聲明：
  (一)原告聲明：1.訴願決定、審議審定及原處分均撤銷，被告應核定給付陳運輝之死
                亡給付予原告。
              2.訴訟費用由被告負擔。
  (二)被告聲明：1.駁回原告之訴。
              2.訴訟費用由原告負擔。
三、兩造之爭點：勞工保險之投保單位積欠保險費及滯納金，經通知限期清償，逾期
                仍未清償，保險人即被告得否拒絕給付？
  (一)原告主張之理由：（未於言詞辯論期日到場，依其訴狀所陳）
    1.逾限未繳保險費之後果：
      投保單位應於期限內繳納保險費，逾限者，乃得寬限十五日，自寬限期滿未納
      者，自翌日起至完納之日止，每逾一日加徵其應納費額百分之零點二之滯納金
      ，至應納費額一倍為止。即應有五百天之滯納金繳納期限，而八十六年五月之
      保險費，應於八十六年六月三十日前繳納，再寬限十五日，即至八十六年七月
      十五日，故自八十六年七月十六日起始得開始徵收滯納金（勞工保險條例第十
      六條第一項第一款，同條例第十七條第一項），故滯納金之繳納，即至八十七
      年十一月二十七日止，被告於八十七年八月二十八日核定陳運輝工程公司於八
      十七年五月三十日退保，如此，豈非一面核定退保，同時又要求被保險人給付
      退保後所生之滯納金，天下焉有是理？如加徵滯納金後十五日而未繳納，被告
      得予訴追，訴追無效果得暫行拒絕給付（勞工保險條例第十七條第二、三項）
      。故綜觀勞保條例，逾限未納保費，僅生加徵滯納金、依法訴追、暫行拒絕給
      付，並不包含退保在內。
    2.勞工保險條例關於退保詳為法定，其法定要件如下：
      (1)依第九條之一規定加保之被保險人逾二個月未繳保費者（勞工保險條例第十
        七條第五項）。
      (2)離職、退會、結訓（勞工保險條例第十一條前段）。
      (3)因致殘而不能工作者（勞工保險條例五十七條）。
      (4)領取老年給付（勞工保險條例五十八條第二項）。
      勞工欠保費及滯納金未繳者，未在規定之列。
    3.勞工保險條例施行細則退保之規定違反法律授權，依法無效。按勞工保險條例
      施行細則係依勞工保險條例第七十七條之授權而制定，故其規定不得逾越勞保
      條例之授權。縱主管機關認為欠費有應予退保之必要，亦須於勞工保險條例明
      定，茲勞工保險條例未有此規定，而竟於該條例之施行細則予以規定，自違法
      律授權之意旨而無效。
  (二)被告主張之理由：
    1.按「投保單位對應繳納之保險費，未依前條第一項規定限期繳納者，得寬限十
      五日；如在寬限期間仍未向保險人繳納者，自寬限期滿之翌日起至完納前一日
      止，每逾一日加徵其應納費額百分之零點二滯納金。但其加徵之滯納金額，以
      至應納費額一倍為限。加徵前項滯納金十五日後仍未繳納者，保險人應就其應
      繳之保險費及滯納金，依法訴追。投保單位如無財產可供執行或其財產不足清
      償時，其主持人或負責人對逾期繳納有過失者，應負損害賠償責任。保險人於
      訴追之日起，在保險費及滯納金未繳清前，暫行拒絕給付。但被保險人應繳部
      分之保險費已扣繳或繳納於投保單位者，不在此限。」「被保險人或其受益人
      ，於保險效力開始後，停止前發生保險事故者，得依本條例規定，請領保險給
      付。」勞工保險條例第十七條第一項、第二項、第三項及第十九條第一項定有
      明文。又「投保單位積欠保險費及滯納金，經通知限期清償，逾期仍未清償，
      有事實足認顯無清償可能者，保險人得逕予退保，其保險效力之停止，應繳保
      險費及應加徵滯納金之計算，以通知限期清償屆滿之日為準。」亦為同條例施
      行細則第十八條第二項所明定。再「投保單位退保後，所屬被保險人即無個人
      在該投保單位之保險年資，退保後發生之各種保險事故，依勞工保險條例十九
      條規定為保險效力停止後之事故，不予保險給付。」復為行政院勞工委員會八
      十一年七月二十二日台八十一勞保一字第二三七四九號函檢附「研商職業工會
      積欠保費有關事宜會議紀錄」決議（三）釋明在案。
    2.查本件陳運輝工程有限公司負責人陳運輝於八十八年三月二十一日因肝硬化等
      症死亡，其受益人即原告甲○○檢據申請死亡給付，案經被告審查，該公司前
      因積欠八十六年五月至八十七年五月份保險費及八十六年二月、三月及八十六
      年五月至八十七年三月滯納金，經被告通知限期清償逾期仍未繳納，經訴追後
      由台灣台北地方法院發給支付命令及債權憑證，被告乃依勞工保險條例施行細
      則第十八條第二項規定自八十七年五月三十日起予以全體退保在案，陳君於八
      十八年三月二十一日死亡，係退保後發生之事故，與勞工保險條例第十九條第
      一項規定不符，被告乃依規定否准所請死亡給付，於法並無不合。原告不服，
      提起審議及訴願，均經駁回在案。
    3.至原告訴稱綜觀勞保條例，逾期未納保費僅生加徵滯納金、依法訴追及暫行拒
      絕給付，並不包含退保在內，勞保條例施行細則退保之規定違反法律授權云云
      。惟按勞工保險條例為保險法之特別法，勞工保險條例第一條規定：「．．．
      本條例未規定者，適用其他有關法律。」故保險法之規定與勞工保險條例規定
      之性質不相牴觸者，自得予以適用。次按保險為有償契約，保險人對於危險之
      承擔，以保險費為其對價，保險費未給付者，契約不生效力，此為一般保險契
      約之通則，勞工保險契約亦不例外。復按保險法有關人身保險之規定，與勞工
      保險條例規定之保險內容相當，保險法第一百十六條規定：「人壽保險之保險
      費到期未給付者，除契約另有訂定外，經催告到達後三十日仍不交付時，保險
      契約之效力停止。．．．保險人於第一項所規定之期限屆滿後，有終止契約之
      權。」又勞工保險條例施行細則係中央主管機關依據勞工保險條例第七十七條
      之授權而訂定，該施行細則第十八條第二項規定：「投保單位積欠保險費及滯
      納金，經通知限期清償，逾期仍未清償，有事實足認顯無清償可能者，保險人
      得逕予退保，其保險效力之停止，應繳保險費及應加徵滯納金之計算，以通知
      限期清償屆滿之日為準。」比較前揭保險法第一百十六條及勞工保險條例行細
      則第十八條第二項之規定，可知勞工保險條例第十八條第二項之規定，係納入
      保險法第一百十六條之規定，加上保護被保險人權益之內容後予以具體規定，
      並未於法律規定之外，另行創設新權利義務，自無牴觸法律之可言，亦無違反
      法律授權規定（本院八十九年度訴字第五六六號判決供參）。
    理  由
一、本件原告經合法通知，未於言詞辯論期日到場，核無行政訴訟法第二百十八條準
    用民事訴訟法第三百八十六條各款所列情形，爰經被告聲請，由其一造辯論而為
    判決，合先敘明。
二、按「勞工保險保險費依左列規定，按月繳納：一、第六條第一項第一款至第六款
    及第八條第一項第一款至第三款規定之被保險人，其應自行負擔之保險費，由投
    保單位負責扣、收繳，並須於次月底前，連同投保單位負擔部分，一併向保險人
    繳納。」、「投保單位對應繳納之保險費，未依前條第一項規定限期繳納者，得
    寬限十五日；如在寬限期間仍未向保險人繳納者，自寬限期滿之翌日起至完納前
    一日止，每逾一日加徵其應納費額百分之零點二滯納金。但其加徵之滯納金額，
    以至應納費額一倍為限。加徵前項滯納金十五日後仍未繳納者，保險人應就其應
    繳之保險費及滯納金，依法訴追。投保單位如無財產可供執行或其財產不足清償
    時，其主持人或負責人對逾期繳納有過失者，應負損害賠償責任。保險人於訴追
    之日起，在保險費及滯納金未繳清前，暫行拒絕給付。但被保險人應繳部分之保
    險費已扣繳或繳納於投保單位者，不在此限。」、「被保險人或其受益人，於保
    險效力開始後，停止前發生保險事故者，得依本條例規定，請領保險給付。」勞
    工保險條例第十六條第一項第一款、第十七條第一項至第三項及第十九條第一項
    分別定有明文。次按「投保單位積欠保險費及滯納金，經通知限期清償，逾期仍
    未清償，有事實足認顯無清償可能者，保險人得逕予退保，其保險效力之停止，
    應繳保險費及應加徵滯納金之計算，以通知限期清償屆滿之日為準。」亦為同條
    例施行細則第十八條第二項所明定。又「投保單位退保後，所屬被保險人即無個
    人在該投保單位之保險年資，退保後發生之各種保險事故，依勞工保險條例十九
    條規定為保險效力停止後之事故，不予保險給付。」復為行政院勞工委員會八十
    一年七月二十二日台八十一勞保一字第二三七四九號函檢附「研商職業工會積欠
    保費有關事宜會議紀錄」決議（三）釋明在案。
三、本件原告甲○○之配偶陳運輝係陳運輝工程有限公司被保險人，陳運輝於八十八
    年三月二十一日因肝硬化等症死亡，原告甲○○基於受益人身分，於八十九年六
    月二十九日檢據申請普通疾病死亡給付。案經被告以陳運輝工程有限公司欠繳八
    十六年五月至八十七年五月份保險費及八十六年二月、三月及八十六年五月至八
    十七年三月滯納金，經依法訴追未果，於八十九年七月十九日以八九保給字第六
    ○○一四六○號書函核定暫行拒絕給付，並因被告業自八十七年五月三十日起予
    以全體員工退保，且所請死亡給付係退保後發生之事故，與勞工保險條例第十九
    條第一項規定不符，乃依規定否准所請給付。原告不服，申請審議，遭審定駁回
    ，提起訴願，遭決定駁回等情，有被告上開函、勞工保險監理委員會審議勞工保
    險爭議事項審定書及行政院勞工委員會訴願決定書等附卷可稽，且為兩造所不爭
    執，堪信為真實。
四、查陳運輝工程有限公司因積欠八十六年五月至八十七年五月份保險費及八十六年
    二月、三月及八十六年五月至八十七年三月滯納金，經被告通知限期清償逾期仍
    未繳納，經訴追後，由台灣台北地方法院發給八十七年促字第五八一六號支付命
    令及八十七年九月十五日北院義八十七民執丑一三一八○字第三一二四七號債權
    憑證，被告乃依勞工保險條例施行細則第十八條第二項規定於八十七年八月七日
    以八七保承字第六○五九二六四號函，自八十七年五月三十日起予以全體退保在
    案，有上開支付命令、債權憑證及被告上開函附卷可憑。從而，原告甲○○以陳
    運輝於八十八年三月二十一日死亡為由，於八十九年六月二十九日向被告申請死
    亡給付，被告認定陳運輝之死亡係退保後發生之事故，與勞工保險條例第十九條
    第一項規定不符，否准所請死亡給付，於法並無不合。原告主張勞工保險條例施
    行細則第十八條第二項有關逕予退保之規定未有勞工保險條例第七十七條之授權
    ，應屬無效云云；惟按勞工保險條例施行細則第十八條第二項之規定，係納入保
    險法第一百十六條「人壽保險之保險費到期未給付者，除契約另有訂定外，經催
    告到達後三十日仍不交付時，保險契約之效力停止。．．．保險人於第一項所規
    定之期限屆滿後，有終止契約之權。」規定之性質，加上保護被保險人權益之內
    容後予以具體規定，並未於法律規定之外，另行創設新權利義務，自無牴觸法律
    之可言，亦無違反法律授權規定。次查，陳運輝生前對於被告八十七年八月七日
    八七保承字第六○五九二六四號逕予退保之處分並未提出審議或訴願，已發生確
    定之效力，原告要無再事爭執退保不合之餘地。
五、次查陳運輝工程有限公司因積欠八十六年五月至八十七年五月份保險費及八十六
    年二月、三月及八十六年五月至八十七年三月滯納金，經被告通知限期清償逾期
    仍未繳納，經訴追後，由台灣台北地方法院發給八十七年促字第五八一六號支付
    命令及八十七年九月十五日北院義八十七民執丑一三一八○字第三一二四七號債
    權憑證，被告乃依勞工保險條例施行細則第十八條第二項規定於八十七年八月七
    日以八七保承字第六○五九二六四號函，自八十七年五月三十日起予以全體退保
    在案，有上開支付命令、債權憑證及被告上開函附卷可憑。從而，縱使陳運輝工
    程有限公司未經退保，被告依勞工保險條例十七條第三項規定，在保險費及滯納
    金未繳清前，暫行拒絕給付，亦屬於法有據。
六、綜合上述，陳運輝工程有限公司因積欠八十六年五月至八十七年五月份保險費及
    八十六年二月、三月及八十六年五月至八十七年三月滯納金，經被告通知限期清
    償逾期仍未繳納，經訴追後，由台灣台北地方法院發給債權憑證，且經被告依勞
    工保險條例施行細則第十八條第二項規定於八十七年八月七日以八七保承字第六
    ○五九二六四號函，自八十七年五月三十日起予以全體退保在案，則被告對於原
    告死亡給付之申請，依勞工保險條例第十七條第三項規定，在保險費及滯納金未
    繳清前，核定暫行拒絕給付，及依勞工保險條例第十九條第一項規定認保險事故
    發生於保險效力停止後，予以否准，並無不合，審議審定及訴願決定遞予維持，
    亦無違誤，原告仍執前詞，訴請撤銷，併請判命被告應為死亡給付，均為無理由
    ，應予駁回。
據上論結，本件原告之訴為無理由，爰依行政訴訟法第二百十八條、民事訴訟法第三
百八十五條第一項前段、行政訴訟法第九十八條第三項前段，判決如主文。
中      華      民      國    九十二    年      八      月      七      日
             臺 北 高 等 行 政 法 院   第 六 庭
                            審 判 長 法  官    林 樹 埔
                                     法  官    曹 瑞 卿
                                     法  官    闕 銘 富
右為正本係照原本作成。
如不服本判決，應於送達後二十日內，向本院提出上訴狀並表明上訴理由，如於本判
決宣示後送達前提起上訴者，應於判決送達後二十日內補提上訴理由書（須按他造人
數附繕本）。
中      華      民      國    九十二    年      八      月      七      日
                                     書記官    吳 芳 靜


司法院資訊處製作；財團法人民間司法改革基金會備份。
